臺灣高等法院臺中分院刑事判決
111年度金上訴字第119號
上  訴  人  
即  被  告  林雅茹



選任辯護人  黃建閔律師
上列上訴人因違反洗錢防制法等案件，不服臺灣臺中地方法院11
0年度易字第721號中華民國110年11月10日第一審判決（起訴案
號：臺灣臺中地方檢察署110年度偵字第2783號）及移送併辦（
案號：同署110年度偵字第32608號），提起上訴，本院判決如下
：
    主  文
原判決撤銷。
林雅茹無罪。
    理  由
一、聲請簡易判決處刑意旨略以：被告林雅茹可預見現今詐欺集
    團為掩飾不法獲利行徑，避免執法人員之追究處罰，經常誘
    使一般民眾提供金融機構帳戶等資料，詐欺集團再反覆以此
    帳戶供作對外詐騙或其他各種財產犯罪之不法用途，竟仍不
    違背其本意，基於幫助詐欺之犯意，於民國109年11月18日
    晚間10時許，在臺中市○○區○○○路000號「統一便利商店」，
    以新臺幣（下同）1萬5000元之代價，將其所有之玉山商業
    銀行帳號0000000000000號（下稱玉山銀行帳戶）、合作金
    庫商業銀行帳號0000000000000號（下稱合作金庫銀行帳戶
    ）、中華郵政股份有限公司郵局局號0000000號、帳號00000
    00號（下稱郵局帳戶）等帳戶之存摺、金融卡及密碼，寄送
    予某真實姓名年籍均不詳自稱「吳佩華」之成年人，而容任
    他人使用該帳戶做為詐欺取財之犯行。嗣上開詐欺集團成員
    收受上開帳戶存摺、金融卡及密碼後，於109年11月21日下
    午4時30分許，撥打電話予告訴人黃嘉蓉，佯稱其係網路商
    店人員，誤將黃嘉蓉升級為高級會員，須操作金融機構自動
    櫃員機取消云云，致黃嘉蓉陷於錯誤，於同日下午5時34分
    許，轉帳1萬1000元至被告林雅茹提供之上開玉山銀行帳戶
    。因認被告所為涉犯刑法第30條第1項前段、第339條第1項
    之幫助詐欺取財罪嫌。
二、犯罪事實應依證據認定之，無證據不得認定犯罪事實；不能
    證明被告犯罪或其行為不罰者，應諭知無罪之判決，刑事訴
    訟法第154條第2項、第301條第1項分別定有明文。次按事實
    之認定，應憑證據，如未能發現相當證據，或證據不足以證
    明，自不能以推測或擬制之方法，以為裁判基礎；而認定不
    利於被告之事實，須依積極證據，苟積極證據不足為不利於
    被告事實之認定時，即應為有利於被告之認定，更不必有何
    有利之證據；所謂認定犯罪事實之積極證據，雖不以直接證
    據為限，間接證據亦包括在內，然而無論直接或間接證據，
    其為訴訟上之證明，須於通常一般之人均不致有所懷疑，而
    得確信其為真實之程度者，始得據為有罪之認定，倘其證明
    尚未達到此一程度，而有合理之懷疑存在時，自不能以推測
    或擬制之方法，以為有罪裁判之基礎(最高法院30年上字第8
    16號、40年台上字第86號、76年台上字第4986號判決意旨參
    照)。
三、公訴意旨認上訴人即被告林雅茹（下稱被告）涉有上開幫助
    詐欺取財罪嫌，無非以：㈠被告坦承其曾於上開時、地，交
    付玉山銀行帳戶、金庫銀行帳戶、郵局帳戶予「吳佩華」之
    人之事實；㈡證人即告訴人黃嘉蓉於警詢中證述遭詐欺情節
    ；㈢華南商業銀行帳號000000000000號帳戶存摺存款期間查
    詢、存摺影本、LINE聊天紀錄、玉山銀行帳戶開戶資料、交
    易明細、臺南市政府警察局第三分局安中派出所受理詐騙帳
    戶通報警示簡便格式表及臺南市政府警察局第三分局安中派
    出所金融機構聯防機制通報單、受理刑事案件報案三聯單等
    ，為其論罪之主要依據。
四、訊據被告固坦承其於上開時、地，以上開方式將其申辦上開
    玉山銀行帳戶等之存摺、金融卡寄給「林雯」，並以LINE告
    知「林雯」密碼之事實，惟矢口否認有幫助詐欺取財、幫助
    一般洗錢之犯行，辯稱：當時係要找家庭代工打工，不詳之
    人告知我，公司可以向我租借帳戶作為體育競猜之用，「林
    雯」以LINE向我說要彼此信任，叫我將帳戶寄給她，3天後
    就會將帳戶還給我，我並無幫助詐欺之故意等語。經查：
　㈠上開玉山銀行帳戶之存摺、金融卡係被告申辦使用之情，業
    據被告於供承在卷（原審卷第63、64頁），並有上開玉山銀
    行帳戶之基本資料在卷可稽（偵卷第56頁）；而被告於上開
    時、地，以前開方式將上開玉山銀行帳戶、金庫銀行帳戶、
    郵局帳戶之存摺、金融卡、密碼交付與「林雯」之情，亦據
    被告於警詢、偵查、原審自白在卷（偵卷第25、65、66頁；
    原審卷第63至66頁），復有被告所提出之LINE對話內容截圖
    、統一超商交貨便服務單照片附卷可參（原審卷第89至141
    頁）。又告訴人黃嘉蓉受「林雯」、上開不詳之人之詐欺，
    因而陷於錯誤，於前揭時間、地點，轉帳前揭款項至上開玉
    山銀行帳戶，上開轉入之金額旋遭提領之情，業經黃嘉蓉於
    警詢時陳述明確（偵卷第41至43頁），並有臺南市政府警察
    局第三分局安中派出所陳報單、內政部警政署反詐騙諮詢專
    線紀錄表、受理詐騙帳戶通報警示簡便格式表、金融機構聯
    防機制通報單、被害人黃嘉蓉之華南銀行帳戶（帳號詳卷）
    之交易明細、存摺封面及內頁影本、黃嘉蓉之手機通訊軟體
    LINE對話紀錄截圖、玉山銀行帳戶交易明細在卷可稽（偵卷
    第46至57頁）。是被告提供之玉山銀行帳戶資料，遭不詳詐
    欺集團成員作為詐騙黃嘉蓉匯款使用工具之事實，堪予認定
    。
　㈡刑法第13條第1項明定：行為人對於構成犯罪之事實，明知並
    有意使其發生者，為故意。同條第2項明定：行為人對於犯
    罪之事實，預見其發生，而其發生並不違背其本意者，以故
    意論。前者學理上謂為意欲主義，後者謂為容認主義，但不
    論其為「明知」或「預見」，皆為故意犯主觀上之認識，只
    是認識程度強弱有別，行為人有此認識進而有「使其發生」
    或「任其發生」之意，則形成犯意，前者為確定故意（直接
    故意），後者為不確定故意（間接故意或未必故意），但不
    論其為確定故意或不確定故意，不確定故意應具備構成犯罪
    事實的認識，與確定故意並無不同。又行為人如係基於遺失
    、被脅迫、遭詐欺等原因而交付帳戶，則交付帳戶之人並無
    共同犯罪或幫助犯罪之意思，亦非認識收受其帳戶者將持以
    對他人從事詐欺取財等財產犯罪而交付，則其交付帳戶之相
    關資料時，既不能預測其帳戶將遭他人作為詐欺取財財產犯
    罪之工具，或確信此等情形不會發生，其主觀上即無與他人
    共同為詐欺、幫助詐欺犯罪之認識，自難僅憑被害人遭詐騙
    之款項係匯入被告所交付之帳戶，即認被告構成幫助詐欺取
    財之犯行。　
  ㈢依卷附被告所提供其與自稱「吳佩華」「林雯」之LINE對話
    紀錄截圖，可知被告提供玉山銀行帳戶等3帳戶資料，係遭
    詐欺集團利用而提供玉山銀行帳戶等3帳戶資料：
　  ⒈被告於109年11月16日以LINE與「吳佩華」「林雯」詢問「
      請問是家庭代工嗎」，翌日對方回「抱歉 目前這份兼職
      名額已經滿額了 現在這邊還有一份兼職 目前還缺幾位名
      額 你這邊想要了解一下嗎」「本公司支持多國家會員投
      注 全台不同區域會員很多 由於會員人數總量增加 需大
      量用戶註冊 公司提供急需配合提供賬戶（本院按：應為
      帳戶之誤寫）註冊代作賬需求」「租約金額如下 一個競
      猜帳戶期領5000 月領30000 兩個競猜帳戶期領10000 月
      領00000 ○個競猜帳戶期領15000 月領90000 以此類推 誠
      信 誠心合作 相互共贏 一期5天 一個月6期 一個月以30
      天計算 配合期間每期你都會提前發放固定薪水 有什麼不
      清楚的問我喔 謝謝」，被告再詢問「真的可以在家做嗎
      」「註冊需要那些東西」，對方再誘稱「簡單的說就是你
      租賬戶給我們公司使用 公司給你薪水 你帳戶不用有錢 
      也不用你提供印章或者拉客戶簽賭之類」「公司對你賬戶
      不會觸犯法律事件 也不會產生任何稅務 公司對每位兼職
      人員的個人訊息是完全保密的喔」「對的 這份兼職在家
      也是可以做的 不需要你任何資金喔」，被告再詢問「我
      想試試看」，對方接續誘稱「財務收到你賬戶寄件後 審
      核確認以後 存簿和提款卡會退還給你 這是對我們之間相
      互合作信任 退還給你之後 同時也會派出專業與你當面簽
      約 合約書上很清楚 是為了能長期配合」，接下來再以各
      種話術誘騙被告，對被告存疑「我第一次聽到出租帳戶啊
      」「我頭一次聽到什麼都不用做就有錢領」時，對方回以
      「我們租你的帳戶只是註冊在公司網上 單純給我們會員
      下注使用 兼職都是有薪水和抽成 沒有任何風險的喔」「
      我自己也是有與公司配合幾個帳戶來兼職」「全台每天都
      是十幾位與我們公司配合兼職的喔」「相對你們的薪水來
      說 如果我們沒有帳戶給會員下注而造成損失簡直可以忽
      略不計」，被告又詢問「請問公司叫什麼名字」，對方回
      「中經投資開發股份有限公司」，而後被告始將玉山銀行
      帳戶等3帳戶資料寄交對方等情，有LINE對話紀錄截圖足
      憑（偵卷第29至39頁）。
　　⒉觀之上開LINE對話紀錄截圖顯示之內容，核與被告與警詢
      、偵查、原審及本院所述因尋找兼職工作而提供系爭帳戶
      予「吳佩華」「林雯」情節一致，堪信被告所述，應屬實
      在。再依卷附上開LINE對話紀錄截圖內容，「吳佩華」「
      林雯」在被告表示「想試試」時，立即誘稱：收到帳戶審
      核確認後，存簿和提款卡會退，並派員簽定合約書云云；
      而被告表示「我第一次聽到出租帳戶啊」「我頭一次聽到
      什麼都不用做就有錢領」存疑時，足認被告應亦曾一度懷
      疑對方是有可能將其帳戶資料作為不法使用，然「吳佩華
      」「林雯」立即回以：租帳戶只是註冊在公司網上，單純
      給會員下注使用，沒有任何風險，相對於公司給你們的薪
      水來說，如果沒有帳戶給會員下注，而造成損失，公司支
      付的薪水簡直可以忽略不計云云，以解除被告之存疑並取
      信被告，使被告誤認其提供玉山銀行帳戶等3帳戶資料予
      他人不會有違法問題。是以，依被告與「吳佩華」「林雯
      」之對話紀錄內容，實堪認「吳佩華」「林雯」等人係以
      各種話術詐騙被告，使被告相信「吳佩華」「林雯」之說
      詞，而誤以為其提供帳戶資料予他人使用無涉不法，足見
      被告當時應係誤認為是合法之工作機構，始提供玉山銀行
      帳戶等3帳戶資料給「吳佩華」「林雯」使用，並未認識
      到詐欺集團欲以此方式騙取玉山銀行帳戶等3帳戶資料，
      作為詐欺取財之工具，自難認被告有何幫助犯詐欺取財之
      犯意。
　　⒊被告經醫院門診發現「語言溝通缺損、判斷能力缺損」症
      狀，而後接受智能評估，經魏氏智力測驗第四版施測結果
      ，為整體智能約為78分，屬邊緣性智能（70至85分之間屬
      於邊緣性智能），門診評估無其他明顯精神異常，其智能
      百分等級為7，即100人中病人為倒數第7名等情，有臺中
      榮民總醫院診斷證明書、同院110年7月29日中榮醫企字第
      1104202460號函及所附病歷資料在卷可查（原審卷第51、
      161至168頁）。觀之被告為邊緣智能患者，其智能百分等
      級為7，即100人中病人為倒數第7名一情，更足以證明被
      告係誤以為「吳佩華」「林雯」所提供之兼職工作係正常
      工作，而提供玉山銀行帳戶等3帳戶資料予其使用。
　　⒋再被告所交付之玉山銀行帳戶、金庫銀行帳戶、郵局帳戶
      中，其中郵局帳戶為其薪資轉帳帳戶，該帳戶自108年4月
      9日起迄被告交付予「吳佩華」「林雯」使用之時（即109
      年11月18日）止，每月均有薪資匯入之紀錄；且於被告交
      付郵局帳戶後之109年11月20日，尚有薪資9000元匯入之
      紀錄，惟該帳戶於109年11月22日因警示強迫結清之際，
      帳戶內餘額僅剩790元等情，有郵局帳戶交易明細表附卷
      可參（本院卷第109至121頁）。是可知，被告係長期將其
      郵局帳戶作為薪資轉帳帳戶使用，且於被告交付郵局帳戶
      時，該郵局帳戶亦仍係被告之薪資轉帳帳戶，此與實務上
      常見幫助詐欺、幫助洗錢案件之行為人，多係提供非供自
      身日常使用之金融帳戶之情節已有不符；另被告於109年1
      1月18日寄出郵局帳戶資料後，被告所任職公司仍匯款薪
      資9000元至郵局帳戶內，且該等款項於不詳被害人匯款遭
      詐款項至被告郵局帳戶後，亦併同遭人提領，倘若被告非
      信賴「吳佩華」「林雯」所述，而相信其等會將其前開帳
      戶資料返還，而係已可預見其所寄出之玉山銀行帳戶等3
      帳戶資料可能被作為詐欺取財犯罪使用，則自當於其寄出
      帳戶資料時，即請求其任職公司將其薪資轉匯至其他帳戶
      內，實無任由其薪資處於他人得領取之狀態。從而，足認
      被告應確係誤信「吳佩華」「林雯」所述而遭詐騙交付其
      玉山銀行帳戶等3帳戶資料，是尚難認被告於交付玉山銀
      行帳戶等3帳戶資料時，有何幫助詐欺取財之故意或不確
      定故意。　
　㈣目前檢警機關積極查緝利用人頭帳戶而實施詐欺取財之犯行
    ，詐欺集團價購取得人頭帳戶已屬不易，遂改以詐騙方式取
    得人頭帳戶，並趁帳戶提供者未及發覺前，充為人頭帳戶而
    供詐欺取財短暫使用者，乃時有所聞，此非僅憑學識、工作
    或社會經驗即可全然知悉。又若一般民眾既因詐欺人員施用
    詐術而陷於錯誤，進而交付鉅額財物，則金融帳戶之持有人
    亦可能因相同原因陷於錯誤而交付存摺、金融卡，自不能徒
    以客觀合理之智識經驗為基準，遽推論被告必具相同警覺程
    度，而對構成犯罪之事實必有預見。倘提供帳戶者可能係遭
    詐騙而交付金融帳戶存摺、金融卡（含密碼），亦即無法確
    信提供帳戶者係出於直接故意或間接故意，自應為有利於行
    為人之認定。而一般人對於社會事物之警覺程度常因人因時
    而異，衡以社會上不法份子為遂其詐欺伎倆，事先必備一番
    說詞，且詐欺人員詐欺他人財物手法不斷推陳出新，一般人
    為其等能言善道說詞所惑，而為不合情理舉措者，屢見不鮮
    ，倘為行事慎思熟慮、具豐富社會經歷之人，或可輕易識破
    此種訛詐之詞，惟仍不能排除確實有人因一時疏忽、輕率而
    誤信而交付帳戶之情。故在信用不佳、經濟拮据、尋找兼職
    情形下，因亟需款項、工作過於急切，實難期待一般人均能
    詳究細節、提高警覺而免遭詐騙、利用。是以，被告在尋找
    兼職之情形下，難免降低警覺性，因一時思慮不周，受對方
    欺矇而順應詐欺人員所假冒尋找投注帳戶工作之要求，而交
    付玉山銀行帳戶等3帳戶資料，致遭詐欺人員利用，或有疏
    失不夠警覺之處，惟此思慮未周與其主觀上預見及容任他人
    遂行不法行為，實無必然關連性，尚不得以此遽認被告有幫
    助詐欺之不確定故意。更何況，被告為邊緣智能患者，智能
    較一般人差，已詳述於前，則被告因上開身體因素，其警覺
    性較一般人更低，更難憑學識、工作或社會經驗等，而推論
    被告對構成犯罪之事實必有預見，遽為被告不利之認定。
五、綜上所述，本件檢察官所舉證據及指出證明之方法，至多僅
    能證明被告有提供玉山銀行帳戶等3帳戶資料予「吳佩華」
    「林雯」所屬詐欺集團使用之客觀行為，然對於被告主觀上
    是否具有幫助詐欺取財之犯罪故意，仍存有合理之懷疑，無
    從說服本院形成被告有罪之心證，依罪證有疑、利於被告之
    證據法則，應認不能證明被告犯罪，依法應為被告無罪之諭
    知。原審未予詳查，遽對被告論罪科刑，即有未合。被告否
    認犯罪，提起上訴，為有理由，自應由本院將原判決撤銷，
    並為被告無罪之諭知。
六、按因故意或過失，不法侵害他人之權利者，負損害賠償責任
    ，民法第184條第1項前段定有明文。又調解經當事人合意而
    成立；調解成立者，與訴訟上和解有同一之效力，民事訴訟
    法第416條第1項亦有明文。本件被告對於被訴犯罪事實，雖
    經本院為無罪之諭知，然不能解除其民事所應負之責任，故
    對於被告與被害人成立調解部分，被告仍須依調解履行，附
    此敘明。
七、本件被告既經本院為無罪之諭知，臺灣臺中地方檢察署110
    年度偵字第32608號移送併辦部分，與本件即無裁判上一罪
    關係，應退還檢察官另為適法之處理。
據上論斷，應依刑事訴訟法第369條第1項、第301條，判決如主
文。
本案經檢察官李毓佩聲請簡易判決處刑，檢察官潘曉琪移送併辦
，檢察官陳立偉到庭執行職務。
中　　華　　民　　國　　111 　年　　3 　　月　　31　　日
            刑事第十庭  審判長法  官  陳  宏  卿
                              法  官  林  美  玲
                              法  官  楊  文  廣
以上正本證明與原本無異。
檢察官得上訴。
被告不得上訴。
如不服本判決應於收受送達後二十日內向本院提出上訴書狀，其
未敘述上訴理由者，並得於提起上訴後二十日內向本院補提理由
書（均須按他造當事人之人數附繕本）「切勿逕送上級法院」。
因疫情而遲誤不變期間，得向法院聲請回復原狀。

                              書記官  呂  安  茹
　　　　　　　　　　　　　　　
中　　華　　民　　國　　111 　年　　3 　　月　　31　　日